臺灣桃園地方法院民事判決　　　　　　　 96年度保險字第1號
原　　　告　丁○○
　　　　　　　　　　　　號
訴訟代理人　張旭業律師
　　　　　　楊珮君律師
被　　　告　甲○○
　　　　　　三商美邦人壽保險股份有限公司
法定代理人　丙○○
訴訟代理人　乙○○
　　　　　　郭宏義律師
　　　　　　張勝傑律師
上列當事人間請求損害賠償事件，於民國96年9 月27日辯論終結
，本院判決如下：
    主  文
被告三商美邦人壽保險股份有限公司應給付原告新台幣壹萬柒仟
肆佰肆拾元及自民國九十五年十月十五日起至清償日止，按年息
百分之五計算之利息。
原告其餘之訴駁回。
訴訟費用由被告三商美邦人壽保險股份有限公司負擔百分之四，
餘由原告負擔。
本判決第一項於原告以新台幣陸仟元為被告三商美邦人壽保險股
份有限公司供擔保後，得假執行，但被告三商美邦人壽保險股份
有限公司以新台幣壹萬捌仟元為原告供擔保後，得免為假執行。
原告其餘假執行之聲請駁回。
    事實及理由
壹、程序事項：
一、按當事人得以合意定第一審管轄法院。但以關於由一定法律
    關係而生之訴訟為限，民事訴訟法第24條第1 項定有明文。
    經查本件依兩造簽訂之三商美邦祥和增額終身壽險契約第30
    條約定，本契約涉訟時，約定以要保人（即原告）住所所在
    地地方法院為管轄法院，而原告住所設於本院轄區，是本院
    就本件自有管轄權。
二、按訴狀送達後，原告不得將原訴變更或追加，但請求之基礎
    事實同一者、擴張或減縮應受判決事項之聲明、不甚礙被告
    之防禦及訴訟之終結者，不在此限，民事訴訟法第255 條第
    1 項第2 、3 、7 款分別規定甚明。本件原告原依民法第18
    、184 、188 、195 、216 條侵權行為之法律關係提起本件
    訴訟，並聲明：被告應連帶賠償原告新台幣（下同）1,276,
    390 元，及自本訴狀繕本送達之翌日起至清償日，按年息百
    分之5 計算之利息，嗣本件經臺灣台北地方法院裁定移送本
    院後，其以民國96年6 月7 日民事減縮及變更訴之聲明暨準
    備(一)狀更正依民法第148 條、第263 條準用第259 條規定請
    求被告三商美邦人壽保險股份有限公司（下稱三商美邦公司
    ）返還已支付之保險費126,390 元，且因被告甲○○未經原
    告同意擅自簽名、有侵權行為，而依民法第184 條、195 條
    及第188 條請求被告連帶給付非財產上損害賠償300,000 元
    ，復以96年7 月11日民事辯論意旨狀減縮應返還之保險費為
    119,368 元，並聲明為：被告三商美邦公司應返還原告119,
    368 元，及自起訴狀繕本送達之翌日起至清償日，按年息百
    分之5 計算之利息。被告應連帶賠償原告300,000 元，及自
    起訴狀繕本送達之翌日起至清償日，按年息百分之5 計算之
    利息，核屬請求之基礎事實同一者等，依上揭法律規定，應
    予准許，合先敘明。
貳、實體事項：
一、原告起訴主張：其於92年7 月18日經由保險業務員即被告甲
    ○○之招攬與被告三商美邦公司簽訂「三商美邦祥和增額終
    身壽險」（下稱系爭保險契約），約明原告每月給付保險費
    5,000 元，保險金額為850,000 元，原告因於第2 年欲與被
    告甲○○討論保單內容，經被告甲○○要求乃依其指示交回
    原始保險契約，惟第2 年保險契約內容並未更動，詎95年8
    月初（即第3 年），原告收受被告三商美邦公司所寄發變更
    契約書，始知系爭契約已遭變更內容為：每年付保險費7,00
    0 元，保險金額為100,000 元，原告從未同意變更契約內容
    亦未簽名於契約書上，被告三商美邦公司所屬業務員即被告
    甲○○未經原告同意，偽造原告簽名逕自變更契約內容之行
    為，業經臺灣台北地方法院95年度簡字第1822號偽造文書案
    件判決有期徒刑4 月確定在案。是被告甲○○故意侵權行為
    ，被告三商美邦公司應依民法第224 條規定與之負同一責任
    ，且被告三商美邦公司竟未核對原告原始保險契約之簽名下
    ，逕行同意變更契約，顯有重大過失，再參諸兩造間履行保
    險契約之信任基礎已無復存在，及民法第148 條第2 項之規
    定，被告三商美邦公司不可能依原始保險契約為保險事故發
    生時之給付，被告三商美邦公司顯有給付不能之情事，原告
    爰以96年6 月7 日民事減縮及變更訴之聲明暨準備(一)狀之送
    達為終止系爭保險契約之意思表示，又依保險法第54條之1
    規定，本件係因可歸責於被告三商美邦公司而終止契約，其
    後回復原狀義務應適用民法第263 條準用第259 條之規定，
    而不應適用對要保人權益有重大不利之保險法第119 條及系
    爭契約第9 條之約定，僅得償付不及已繳保費之解約金，是
    被告三商美邦公司應返還原告已支付之保險費：92年度59,6
    84元、93年度59,684元，合計共119,368 元，被告三商美邦
    公司雖曾扣除94年度保費7,022 元後，返還責任準備金34,0
    78元，並開立同額支票予原告，惟該責任準備金之退還係因
    被告甲○○偽造文書不法犯行所致，原告並無減少保險金額
    額度而終止契約之一部之意思表示，迄未兌現該紙支票，故
    被告三商美邦公司並未返還原告任何金額。原告並請求因意
    思決定自由及契約訂立自由等人格法益受侵害之非財產上損
    失300,000 元等語，為此，提起本件訴訟。並聲明：被告三
    商美邦公司應返還原告119,368 元，及自起訴狀繕本送達之
    翌日起至清償日，按年息百分之5 計算之利息。被告應連帶
    賠償原告300,000 元，及自起訴狀繕本送達之翌日起至清償
    日，按年息百分之5 計算之利息，願供擔保請准宣告假執行
    。
二、被告三商美邦公司則以：原告於投保後第2 年因不願或無力
    支付保險費，曾自行向伊申請終止系爭保險契約並繳回保險
    單，被告甲○○因知悉此時原告並無保險解約金可資取回，
    為原告之利益計算，乃向原告建議俟契約第2 年期滿後，可
    以變更契約降低保額之方式，取回部分解約金、並可保留保
    險之基本保障，原告乃撤回終止契約之意思表示，並將由被
    告三商美邦公司所退回之原保單交由被告甲○○處理，原告
    亦自承確曾與被告甲○○討論契約內容變更，並將原保單交
    回等情，足見原告確曾與甲○○討論上開事項，並將保險單
    交與被告甲○○，以便屆時辦理契約變更，是保險契約內容
    之變更為原告知悉且同意，否則原告何須無端將原保險單交
    回被告三商美邦公司，再由原告並於起訴狀自承已支付94年
    度保險費，而僅請求退還第1 年及第2 年所繳交之保費119,
    368 元，且被告甲○○為原告辦理契約變更並未侵占其保費
    或獲得任何利益，實無偽造文書之動機，而被告甲○○因本
    件所受之刑事判決認定其僅偽造署押，並未偽造契約內容，
    又本件若係業務員擅自變更原告之契約，則原告於收受被告
    三商美邦公司變更之契約書及退款支票後，對業務員而言豈
    不發生糾紛或受公司懲處，在在足認被告甲○○變更系爭保
    險契約降低保險金額，係受原告指示授權，且實係原告原係
    以信用卡扣款方式繳交保費，被告甲○○為恐契約變更不及
    ，致信用卡以原金額扣款，始在徵得原告口頭同意下代簽原
    告姓名變更系爭保險契約內容，是縱變更契約書上原告之簽
    名係業務員為圖便利、未經原告同意擅簽，惟該契約內容並
    無不實，原告自無損害可言。況本件保險契約僅減少部分視
    為終止契約，兩造間之原保險契約除減少之部分視為終止外
    ，其餘部分仍繼續存在，若原告於指示變更後，又藉此反悔
    不願承認該契約變更之效力，被告三商美邦公司亦可依法回
    復原狀，將本件保險契約之保險金額回復為原本之850,000
    元，惟原告拒絕如此辦理，執意提起訴訟，又本件被告三商
    美邦公司已退還保險費34,078元原告未扣除該金額，自屬有
    誤，而被告三商美邦公司在收受原告支付之保險費後，若在
    契約存續期間發生保險事故，即必須理賠保險金額，原告給
    付保險費亦有受到相對應之保障，不能謂受有損害，是被告
    三商美邦公司就契約應提供之保障已履行完畢，並無債務不
    履行之情事，可資原告解除或終止契約，且保險金之請求屬
    金錢給付之債，亦無給付不能之情。如原告欲解除系爭保險
    契約，原告受到保障之價值亦應返還，而價值相當於已繳納
    保費，兩相抵銷後，原告並未有任何金額可資請求返還，遑
    論原告主張依民法第148 條創設契約解除權，亦屬無據。縱
    認原告因業務員偽造其署押受有損害，亦屬財產上之損害而
    與人格權無關，自無請求慰撫金之理，況原告若否認契約變
    更之效力，被告三商美邦公司亦同意原告補繳差額保費後，
    使契約回復原狀，原告並未遭強迫應接受變更後之契約而失
    去意思決定自由及契約訂立自由等語資為抗辯。並聲明以：
    原告之訴及其假執行之聲請均駁回，如受不利判決，願供擔
    保請准宣告免為假執行。
三、被告甲○○則以：原告原欲於投保後第2 年解約，但在經被
    告甲○○向其解釋可辦理契約變更後，其便同意以此方式辦
    理，公司亦將其保單交給被告保管，至第3 年需繳保費時，
    其有以電話與原告聯絡欲代其辦理契約變更一事，但未告知
    變更契約需簽名，在確認原告同意變更後，被告甲○○便代
    其簽名辦理契約變更等語資為抗辯。並聲明以：原告之訴及
    其假執行之聲請均駁回，如受不利判決，願供擔保請准宣告
    免為假執行。
四、本件不爭執事項：
(1)、原告於92年7 月18日經由被告甲○○之招攬，與被告三商美
    邦公司簽訂系爭保險契約，該契約原始內容為：原告每月給
    付保險費5,000 元，保險金額為850,000 元。原告自92年起
    陸續已支付92年度保險費59,684元、93年度保險費59,684元
    ，合計為119,368 元，而被告就應返還之責任準備金41,100
    元中，扣除94年度保險費7,022 元，曾返還原告責任準備金
    34,078 元，故原告繳納之保險費合計共為85,290元。
(2)、原告給付保險費1 年後，於第2 年繳回原始保險契約，至第
    3 年即94年8 月初，原告收受被告三商美邦公司所寄發變更
    契約書，內容變更為：每年付保險費7,000 元，保險金額為
    10萬元，原告對於變更契約內容部分自始至終皆未簽名。
(3)、原告曾向臺灣臺北地方法院檢察署提出告訴，經偵結起訴並
    聲請簡易判決，嗣經臺灣台北地方法院刑事庭95年度簡字第
    1822號偽造文書案件認定，被告甲○○因未經原告同意擅自
    為原告之簽名於系爭保險契約之簽名欄，遭判處有期徒刑四
    月確定在案。
五、本院判斷：本件原告主張被告甲○○未經原告之同意，擅自
    為原告之簽名於系爭保險契約之簽名欄，且被告三商美邦公
    司應依民法第224 條規定與之負同一責任，又被告三商美邦
    公司竟未核對原告原始保險契約之簽名下，逕行同意變更契
    約，顯有重大過失，兩造間履行保險契約之信任基礎已無復
    存在，爰依民法第148 條第2 項之規定，主張解除原告與被
    告三商美邦公司間之保險契約，請求返還已繳納之保費。並
    依據民法第195 條第1 項規定，請由被告連帶給付非財產上
    損害賠償300,000 元，然此為被告堅決否認，並以前述事實
    及理由欄二、三陳述置辯。是本件之爭點乃在於：(1)原告所
    指被告甲○○未經其同意，擅自變更系爭保險契約內容，並
    偽造其簽名等情是否為真？(2)、原告與被告三商美邦公司間
    就系爭保險契約是否業經終止？原告得否請求被告三商美邦
    公司返還已繳納之保險費？(3)、被告應否對原告連帶負擔非
    財產上之損害賠償？
(1)、原告所指被告甲○○未經其同意，擅自變更系爭保險契約內
    容，並偽造其簽名等情是否為真？
    兩造間於92年7 月18日簽定之原保險契約在被告甲○○未徵
    得原告之同意下，擅自變更契約內容，並偽造原告之簽名於
    契約簽名欄等情，業據臺灣臺北地方法院95年度簡字第1822
    號審認在案，此有該院95年度簡字第1822號判決在卷足憑，
    堪信屬實。被告甲○○以及被告三商美邦公司雖於本院審理
    中抗辯，被告甲○○係經原告之委託始代原告簽名於契約內
    容變更暨補發保單申請書乙節。惟查，被告三商美邦公司就
    被告甲○○確受原告委託乙節，並未提出證據以資證明，而
    依據被告三商美邦公司所提出之終止保險契約申請書、撤銷
    終止契約申請書等文件（參見本院卷宗第27、28頁），僅足
    以證明原告確曾於93年7 月28日欲終止其與被告三商美邦公
    司間之系爭保險契約，而嗣後復撤回終止之意思表示爾，亦
    不足以證明前述委託之事實是否存在，況原告既曾於93年間
    欲終止系爭保險契約，則其交還保險單與業務員即被告甲○
    ○之動作，亦應認與常理無違，不得因此而遽認有委託授權
    被告甲○○之意思表示，至被告三商美邦公司所提出由被告
    甲○○填具之本件爭端調查說明（參見本院卷宗第113 頁）
    ，因屬被告間內部作業文件，其內容無非係由被告甲○○說
    明本件系爭保險契約變更之始末，且承認前述文件係由伊所
    簽名，並非原告所親簽，請求被告三商美邦公司將與原告間
    之契約回復至原保險契約內容等情，更難以此作為有利於被
    告之認定，故本院認被告前述抗辯，尚不足採信。原告主張
    被告甲○○未徵得其同意下，擅自變更系爭保險契約內容，
    並偽造原告之簽名於契約簽名欄等情，應可採信。
(2)、原告與被告三商美邦公司間就系爭保險契約是否業經終止？
    原告得否請求被告三商美邦公司返還已繳納之保險費？茲敘
    述如下：
、按「契約之終止，除當事人約定之事由外，須有法定之原因
    ，亦即有約定終止與法定終止之分，非得由當事人任意為之
    ，惟無論何種終止，均有使契約關係自終止時起向將來消滅
    之效力。繼按「解除權之行使，不妨礙損害賠償之請求。」
    、「第二百五十八條及第二百六十條之規定，於當事人依法
    律之規定終止契約者準用之。」、「債務人之代理人或使用
    人，關於債之履行有故意或過失時，債務人應與自己之故意
    或過失負同一責任。」、「無代理權人，以代理人之名義所
    為之法律行為，非經本人承認，對於本人不生效力。民法第
    260 條、263 條、第224 條、第170 條第1 項分別定有明文
    。本件原告主張被告甲○○擅自變更系爭保險契約內容，並
    偽造其簽名之行為，致使其與被告三商美邦公司間之信賴基
    礎消失，故欲終止與被告三商美邦公司之系爭保險契約，同
    時請求返還被告三商美邦公司所收受之保險費等情。因終止
    權之行使後，其效力係自終止時起向將來消滅，故原告在終
    止系爭保險契約後，同時僅得請求被告三商美邦公司損害賠
    償，兩造間之契約關係既非經解除，原告自不得主張被告返
    還業已收受之保險費。況被告甲○○既未徵得原告之同意，
    擅自變更系爭保險契約內容，並偽造原告之簽名於契約簽名
    欄，則被告甲○○就擅自變更系爭保險契約內容乙節，即屬
    無權代理，且此部分無權代理行為迄今均未經原告同意，故
    若暫不論被告三商美邦公司嗣後扣除94年度之保險費7,022
    元，曾退還部分責任準備金之效果，自應認斯時原告與被告
    三商美邦公司間於92年7 月18日簽定之系爭保險契約仍屬有
    效存在，並未經變更，故原告主張其因被告甲○○之行為受
    有保險事故發生時保險金額給付減少之損害，當與事實不符
    。且縱認原告所主張被告甲○○關於債之履行有故意，而被
    告三商美邦公司應予其負同一責任，惟系爭保險契約仍屬有
    效存在乙節，若保險事故發生於前述被告甲○○擅自變更系
    爭保險契約內容之期間內，被告三商美邦公司應仍有給付保
    險金之義務，原告並未有何權利受到損害，故原告堅稱伊請
    領保險金給付之權利受損，即屬無據，難以採信。
、至原告主張其與被告三商美邦公司間之信任基礎已不存在為
    由，主張終止系爭保險契約乙節，並請求其返還歷年已支付
    之保險費等語。按依據系爭保險契約第9 條約定所載：「要
    保人繳費累積達有保單價值準備金而終止契約時，本公司應
    於接到通知後一個月內償付解約金。逾期本公司應加計利息
    給付，其利息按給付當時財政部核定之利率計算。前項契約
    的終止自本公司收到要保人書面通知開始生效。本契約歷年
    解約金額例表如附表。」等文，原告本即得依據該條之約定
    ，隨時終止系爭保險契約，原告雖主張系爭保險契約因被告
    甲○○於履行契約過程有故意侵權行為，被告三商美邦公司
    應與之共同負責，故不應適用系爭保險契約第9 條之償付解
    約金之約定，而應退還所收受之歷年保險費等語。惟因原告
    並未有何權利受損乙節，已如前述，故原告此部分主張，已
    難採信。況終止之法律效果係向後生效，原告歷年給付之保
    險費係就被告當年度之風險承保支付對價，自92年7 月18日
    起迄原告在本件訴訟程序中終止系爭保險契約之日止，皆在
    被告承保之範圍，原告既已獲得被告承保之利益，自不得在
    終止系爭保險契約後，復請求返還歷年給付之保險費。又因
    原告自92年度起陸續已支付92年保險費59,684元，93年度保
    險費59,684元，而被告三商美邦公司在收受被告甲○○未經
    原告同意簽名之契約內容變更暨補發保單申請書後，隨即辦
    理契約變更手續，並就應返還之責任準備金41,100元中扣除
    94年度承保，原告應給付之保險費7,022 元，曾返還原告34
    ,078 元 ，且已為原告所收受等情，業據兩造所不爭執，核
    與契約內容變更暨補發保單申請書上所載「退新台幣41100
    元整，抵繳下期保費後，其餘開票退還。」堪信屬實。承上
    所述，原告雖稱其並未兌現前述被告三商美邦公司所寄還之
    支票，惟原告確實業已收受，且並未退還，故94年度原告所
    繳納之保險費僅為7,022 元，本件系爭保險契約並未因被告
    甲○○無權代理之行為而變更生效等情，皆如前述，即被告
    三商美邦公司就系爭保險契約應承保之範圍與92年7 月18日
    簽定之原系爭保險契約相同，但被告三商美邦公司卻在誤信
    經由被告甲○○自行填載之變更申請書後，將原告之保險契
    約變更後，退還責任準備金，亦由原告所收受，則原告就此
    部分顯然並未受有任何財產上之損失。原告於本件訴訟程序
    中乃於96年6 月7 日以書狀向被告三商美邦公司為終止系爭
    保險契約之意思表示，故本院認兩造間之系爭保險契約應於
    96 年6月7 日始經原告行使終止權而告終止，系爭保險契約
    終止後既向後生效，則原告請求被告返還92年度、93年度、
    94年度繳納之保險費，即屬無據，難以准許。惟依據被告三
    商美邦公司所提出之解約金暨各項保險金額表（參見本院卷
    宗第132 頁）所載，無論原告是否有繳納第4 年度之保險費
    （按原告未繳納之保險費應由被告三商美邦公司另行向原告
    請求給付，與本件無涉，併此敘明。），原告行使終止權後
    ，尚得請求返還年度末解約金，其金額之計算因被告三商美
    邦公司業已以變更後之承保額度計算並返還部分責任準備金
    與原告，故本院認應以契約變更後之解約金計算基準判斷。
    原告96年6 月7 日行使終止權後，得請求返還之年度末解約
    金應為第4 年度之金額17,440元，故本院認原告請求被告三
    商美邦公司返還之金額即為17,440元以及自起訴狀繕本送達
    被告三商美邦公司翌日起至清償日止，按年息百分之五計算
    之利息，逾此部分請求，均屬無據，難以准許。
(3)、被告應否負對原告負擔精神上之損害賠償？按「不法侵害他
    人之身體、健康、名譽、自由、信用、隱私、貞操，或不法
    侵害其他人格法益而情節重大者，被害人雖非財產上之損害
    ，亦得請求賠償相當之金額。」民法第195 條第1 項前段定
    有明文。原告雖主張其意思決定自由及契約訂立自由等人格
    法益受侵害。惟查，被告甲○○雖未經原告之同意而擅自變
    更系爭保險契約，然此部分事實僅足以構成無權代理行為，
    兩造間之系爭保險契約並未變更，原告亦未因此受有損害，
    且被告甲○○既未拘束原告之人身自由，亦未脅迫原告致其
    意思表現不自由，故難謂被告甲○○有何影響原告意思決定
    自由以及契約訂立自由之行為存在，則被告三商美邦公司就
    此即無須與被告甲○○負擔連帶賠償責任，故原告主張被告
    甲○○因侵害其意思決定自由及契約訂立自由等人格法益，
    請求被告三商美邦公司連帶賠償300,000 元之主張，應屬於
    法無據，難以准許。
六、綜上所述，原告請求系爭契約業經合法終止，被告三商美邦
    公司應返還已收受之保險費，因終止權之行使乃向後生效，
    不得溯及訂約之始為生效，故原告請求被告三商美邦公司應
    返還其已給付之保險費，難以准許，惟依據原告與被告三商
    美邦公司間保險契約所載之年度末解約金約定，原告於96年
    6 月7 日行使終止權後，得請求被告三商美邦公司返還第4
    年度之年度末解約金應為17,440元，故原告請求被告三商美
    邦公司給付17,440元，以及自起訴狀繕本送達被告三商美邦
    公司之翌日起至清償日止，按年息百分之5 計算之利息即屬
    有據，應予准許，逾此部分當屬無據，應予駁回。至原告另
    請求被告連帶給付非財產上損害賠償300,000 元部分，因原
    告並未舉證證明其所主張意思決定自由及契約訂立自由等人
    格法益受侵害為真，故此部分主張，亦屬無據，難以准許，
    應予駁回。
七、本件兩造均陳明願供擔保請准宣告假執行與免為假執行，經
    核原告勝訴部分，並無不合，爰酌訂相當金額擔保之，至原
    告敗訴部分，其假執行之聲請亦失所附麗，併予駁回之。
據上論結，原告之訴為一部有理由，一部無理由，依民事訴訟法
第79條、第390條第2項、第392條第2項，判決如主文。
中　　華　　民　　國　　96　　年　　9 　　月　　28　　日
                  民事第三庭    法　官　陳清怡
以上正本係照原本作成
如對本判決上訴，須於判決送達後20日內向本院提出上訴狀
中　　華　　民　　國　　96　　年　　9 　　月　　28　　日
                                書記官　王羽潔
